【裁判字號】    98,上易,97
【裁判日期】    980407
【裁判案由】    損害賠償
【裁判全文】
臺灣高等法院臺中分院民事判決          98年度上易字第97號
上  訴  人  乙○○
訴訟代理人  楊明山律師
被  上訴人  丙○○
訴訟代理人  甲○○
上列當事人間請求損害賠償事件，上訴人對於中華民國97年12月
3日臺灣臺中地方法院97年度訴字第881號第一審判決提起上訴，
本院於98年3月24日言詞辯論終結，判決如下：
    主  文
上訴駁回。
第二審訴訟費用由上訴人負擔。
    事實及理由
壹、程序方面
    按訴狀送達後，原告不得將原訴變更或追加他訴。但被告同
    意者，或減縮應受判決事項之聲明者不在此限。被告於訴之
    變更或追加無異議，而為本案之言詞辯論者，視為同意變更
    或追加。民事訴訟法第255條第1項第1款、第3款、第2項定
    有明文。本件被上訴人於原審起訴時訴之聲明原請求判決：
    (一)上訴人應給付被上訴人新台幣（下同）3,945,209元及自
    起訴狀繕本送達翌日起至清償日止按年息5％計算之利息。
    (二)上訴人應每月給付被上訴人86,000元至被上訴人死亡為止
    。嗣訴狀送達上訴人後，於民國（下同）97年11月18日原審
    審理中，提出民事辯論意旨狀，除就其上開聲明中按月給付
    之部分，變更為請求上訴人一次給付總額外，並減縮聲明為
    請求上訴人應給付伊3,547,865元本息；核屬減縮應受判決
    事項之聲明，上訴人就其變更亦無異議而為本案之言詞辯論
    ，揆諸首揭法條規定，應予以准許，合先敘明。
貳、實體方面
一、本件被上訴人於原審起訴主張：
(一)、查上訴人於96年1月1日上午，駕駛車牌號碼9430-ED號自用
    小客車，沿台中縣和平鄉○○○○道路由志良往環山方向行
    駛，於當日上午9時50分許，行經台七甲線道路60公里處，
    應注意汽車在未劃分向線或分向限制線之道路，應靠右行駛
    ，且依當時情形，又無不能注意之情形，竟疏於注意，適被
    上訴人駕駛車牌號碼000-0000號機車，沿對向行駛而來，二
    車發生碰撞，致被上訴人因而倒地，受有頭部外傷並蜘蛛膜
    下出血、右顴骨骨折、鼻骨骨折、右前額及頭皮撕裂傷、左
    側腦梗塞等傷害，而被上訴人經送醫治療結果因長期臥床，
    已無行動能力、靠呼吸器呼吸，無法吞嚥以胃管餵食及氣切
    等情，經台灣台中地方法院檢察署檢察官提起公訴（96年度
    偵字第12410號、18557號），台灣台中地方法院以97年度交
    易字第17號判決上訴人因過失傷害人致重傷罪在案。是被上
    訴人因上訴人過失駕車肇事行為致受重傷，因而受有上述損
    害，自得請求上訴人負損害賠償責任。至被上訴人無駕駛執
    照，僅係違反行政規定，與本件損害之發生並無因果關係。
    另否認被上訴人駕駛機車未戴安全帽，並否認被上訴人就本
    件損害之發生與擴大與有過失。
(二)、茲就被上訴人所受損害之項目及金額分述如下：
  1.醫療費用：包含財團法人佛教慈濟綜合醫院21,330元、財團
    法人台灣基督教門諾會醫院33,000元（原審訴字卷第61頁反
    面）、氣墊床10,000元及住院期間醫療器材品11,675元，共
    計76,002元。
  2.增加生活需要部分：被上訴人因車禍後患有(1)肺炎合併膿胸
    左側手術後，慢性呼吸衰竭，氣切後長期使用呼吸器，(2)慢
    性肺阻塞疾病，(3)中風完全臥病無法行動，(4)逆流性食道炎
    ，已無任何行動能力，現肢體癱瘓無力及軀幹控制困難，無
    法翻身及自行坐起，日常生活無法自理，故被上訴人每月增
    加生活上之消耗品如尿布、奶粉、護墊及醫療用品等，每月
    約5,003元，被上訴人以整數5,000元計算，每年為60,000元
    。被上訴人為17年2月5日生，於發生車禍當時即96年1月1日
    為78歲，依台灣省平均餘命表尚有9.6年，被上訴人請求9年
    之增加生活上支出之損害，依霍夫曼計算法扣除中間利息，
    被上訴人得一次請求之金額為455,317元（小數點以下捨去
    ）（原審訴字卷第108-109頁）。
  3.看護費用：被上訴人完全無行動能力，肢體癱瘓無力及軀幹
    控制困難，日常生活無法自理，終日均要專人照顧，雖由親
    屬看護，仍受有相當看護費之損害，參酌目前一般專業看護
    合理費用為每日2,200元，每月為66,000元，被上訴人同意
    以每月40,000元計算，每年為480,000元。上訴人辯稱看護
    費用過高，並不足採。又以被上訴人車禍時年齡78歲之平均
    餘命9.6年，扣除被上訴人在慈濟醫院住加護病房日數合計
    40日後，尚有9.43年，被上訴人僅以9年期間計算請求看護
    費用之損害，依霍夫曼計算法扣除中間利息，被上訴人得一
    次請求之金額為3,642,541元（原審訴字卷第108頁）。
  4.精神慰撫金：本件事故之發生，上訴人應負全部之過失責任
    ，被上訴人受有相當大之精神痛苦，爰請求1,000,000元慰
    撫金。
  5.綜上，被上訴人得請求之金額為5,173,860元，扣除被上訴
    人已領取之強制責任保險理賠金額1,625,995元，被上訴人
    可請求之金額為3,547,865元。為此，爰依民法第184條第1
    項前段、第191條之2、第193條第1項及第195條第1項侵權行
    為之法律關係提起本訴，並聲明求為命上訴人應給付被上訴
    人3,547,865元及自起訴狀繕本送達翌日起至清償日止，按
    年息5％計付利息之判決。並陳明願供擔保以宣告假執行。
(三)、於本院補充陳述稱：本件肇事主因是上訴人，而被上訴人現
    在癱瘓，而且氣切，24小時需要專人照顧，過失比例若百分
    之30被上訴人接受，但百分之50無法接受云云。
二、上訴人則以：
(一)、本件肇事地點是在未劃分向線及或分向限制線之道路，且係
    彎道原本就不容易緊貼右側行駛彎路，則上訴人縱有疏於避
    免靠左側行駛，過失情形難認重大；而被上訴人並無機車駕
    駛執照，遇狀況閃避當否，欠缺駕駛技術及經驗，與閃避不
    當有無相當因果關係，非無研究餘地，且被上訴人騎乘機車
    未戴安全帽，致造成本件損害擴大。是被上訴人就本件損害
    之發生或擴大與有過失，應自負過失程度30％至50％。又被
    上訴人主張之看護費用過高，上訴人對被上訴人請求每月受
    有相當於看護費用之損害超出25,000元部分，認無支出必要
    。且上訴人對被上訴人依台灣省平均餘命表推算其於本件車
    禍發生時之餘命為9.6年部分，有爭執；且被上訴人業已領
    取強制責任險之給付，即無再請求請求上訴人一次總額給付
    其看護費及增加生活上需要等損害之必要。另上訴人於肇事
    後，已先後為被上訴人支付看護費用30,000元及慰問金10,0
    00元，且汽車強制責任險已賠償被上訴人1,625,995元，上
    開金額均應自被上訴人請求之金額中扣除等語，資為抗辯，
    並聲明求為：駁回被上訴人於原審之請求。並陳明如受不利
    判決，願供擔保以免為假執行。
(二)、於本院補充抗辯：上訴人對於原審認定之非財產上損失及看
    護費用部分，雖均無爭執，惟對於原審認定被上訴人無照駕
    駛行為沒有過失部分，則有爭執，因無適當機車駕照之人，
    其駕駛機車，對於車禍發生之閃避能力，原即低於有適當駕
    照之人，是法律上課以禁騎機車之義務。故被害人無照騎乘
    機車，就損害之發生，有閃避不當的因果關係聯絡，應屬民
    法第217條與有過失相抵之範圍。且另案台灣台中地方法院
    97年度交易字第288號刑事判決亦認定無照駕駛係有過失。
    此部分，請求衡定被上訴人與有20％之過失責任。從而就被
    上訴人無照駕駛及未戴安全帽之行為，請求改判被上訴人應
    負擔50％之與有過失責任，上訴人只應負擔之損害額度為23
    7,959元（3,807,90750％－1,625,995－40,000＝237,959
    ）。
三、原審經審酌兩造所提出之攻擊防禦方法後，認上訴人確有駕
    駛車輛疏未注意而肇事，致被上訴人受傷之過失侵權行為，
    對被上訴人應負損害賠償責任。其中關於醫療費用及醫療用
    品費用之請求，兩造並不爭執；並認被上訴人餘命期內增加
    生活上需要之總額賠償請求部分，未有不當，予以准許；而
    關於被上訴人餘命期內所受相當於看護費用之總額賠償請求
    部分，則認被上訴人主張之看護費用金額過高，而以上訴人
    不爭執之金額每月25,000元計算，是認被上訴人得一次請求
    賠償之金額為2,276,588元。至精神慰撫金請求之部分，審
    酌兩造之身分地位、教育程度、經濟能力、上訴人加害程度
    及被上訴人痛苦之程度等情狀，認被上訴人請求100萬元，
    尚屬允當。另以被上訴人於車禍發生時未戴安全帽之行為，
    就本件損害之擴大與有30％之過失責任，而為過失相抵，並
    將被上訴人於本件車禍發生後已領取強制汽車責任保險理賠
    1,625,995元、及上訴人前所賠償之40,000元，自被上訴人
    所得請求之損害額中扣除，因而判令上訴人應給付被上訴人
    99萬9540元及自97年1月22日起至清償日止，按年息5％計算
    之利息。被上訴人其餘請求則予以駁回。並就被上訴人上開
    勝訴部分，為附條件之假執行及免為假執行宣告。上訴人對
    於原審上開判決結果，就其中不利於己之部分，提起一部上
    訴（其餘敗訴部分，即原審命伊給付被上訴人23萬7959元本
    息部分，暨原審駁回被上訴人對上訴人254萬8325元本息之
    請求部分，均未據兩造提起上訴，該等部分業已確定），聲
    明求為：(一)原判決第一項關於命上訴人給付被上訴人超過23
    萬7959元本息部分及該部分假執行宣告，暨（確定部分除外
    ）該部分訴訟費用之裁判均廢棄。(二)上開廢棄部分，被上訴
    人在第一審之訴及假執行之聲請均駁回。(三)訴訟費用由被上
    訴人負擔。被上訴人則答辯聲明：(一)上訴駁回。(二)訴訟費用
    由上訴人負擔。
四、經原審整理兩造不爭執之事實如下：
(一)、上訴人於96年1月1日上午，駕駛車牌號碼9430-ED號自用小
    客車，沿台中縣和平鄉○○○○道路由志良往環山方向行駛
    ，於當日上午9時50分許，行經台七甲線道路60公里處，疏
    未注意在未劃分向線應靠右行駛，適被上訴人駕駛車牌號碼
    000-0000號機車，沿對向行駛而來，二車發生碰撞，致被上
    訴人因而倒地受有頭部外傷並蜘蛛膜下出血、右顴骨骨折、
    鼻骨骨折、右前額及頭皮撕裂傷、左側腦梗塞等傷害。
(二)、前項車禍事故經臺灣省車輛行車事故覆議鑑定委員會鑑定結
    果：一上訴人駕駛自小客貨車，行經未劃設分向標線之彎道
    路段偏左行駛不當，為肇事原因。二被上訴人無肇事因素。
    未戴安全帽、無駕照駕駛逾期無效牌照重機車，有違規定。
(三)、被上訴人於96年4月16日經財團法人佛教慈濟綜合醫院診斷
    為殘廢：輕度昏迷、經常需借助氧氣器具輔助呼吸、完全無
    法行動、整日臥床且無法自行翻身、終身無法從事任何工作
    、永久鼻胃管灌食、失禁、生活完全無法自理、言語中樞損
    傷，無法用語言或聲音與人溝通，表達或理解功能有嚴重障
    害。
(四)、被上訴人因前項傷害已支出醫療費用及醫療用品費用：財團
    法人佛教慈濟綜合醫院21,330元、財團法人台灣基督教門諾
    會醫院33,000元、氣墊床10,000元、住院期間醫療器材品11
    ,675元，合計為76,002元。另被上訴人每月需增加支出5,00
    3元。
(五)、被上訴人已領取汽車強制責任保險理賠1,625,995元；上訴
    人並已給付被上訴人40,000元。
五、本院得心證理由：
(一)、被上訴人主張：上訴人於前開時、地駕駛車牌號碼9430-ED
    號自用小客車，沿台中縣和平鄉○○○○道路由志良往環山
    方向行駛，於當日上午9時50分許，行經台七甲線道路60公
    里處，疏未注意應靠右行駛，適被上訴人駕駛車牌號碼000-
    0000號機車，沿對向行駛而來，二車發生碰撞，致被上訴人
    因而倒地受有頭部外傷並蜘蛛膜下出血、右顴骨骨折、鼻骨
    骨折、右前額及頭皮撕裂傷、左側腦梗塞等傷害，被上訴人
    經治療後於96年4月16日經財團法人佛教慈濟綜合醫院診斷
    為殘廢：輕度昏迷、經常需借助氧氣器具輔助呼吸、完全無
    法行動、整日臥床且無法自行翻身、終身無法從事任何工作
    、永久鼻胃管灌食、失禁、生活完全無法自理、言語中樞損
    傷，無法用語言或聲音與人溝通，表達或理解功能有嚴重障
    害等事實，為兩造所不爭執，堪信為真正。又上訴人因本件
    過失致重傷之行為，亦經原審法院以97年交易字第17號刑事
    判決有期徒徒刑九月，減為有期徒刑四月又十五日確定，此
    有該刑事案卷影本在卷可憑，此部分事實堪信為真正。
(二)、按汽車除行駛於單行道或指定行駛於左側車道外，在未劃分
    向線或分向限制線之道路，應靠右行駛。但遇有特殊情況必
    須行駛左側道路時，除應減速慢行外，並注意前方來車及行
    人，道路交通安全規則第95條第1項定有明文，此為一般道
    路安全常識，應為上訴人駕車時所應注意遵守之事項。查上
    訴人於台中縣警察局和平分局處理道路交通事故談話紀錄中
    已坦陳：「伊從台七甲線宜蘭往梨山方向行駛，行經60公里
    處剛好轉彎過後就撞到了」「肇事現場無標線」「當時我沒
    發現有車輛，撞到後我就煞車」；於道路交通事故調查筆錄
    亦稱：「伊車左前角及擋風玻璃破損，撞擊部分是左前角…
    」；於偵查中則稱：「在台七甲路上，我要往梨山，對方…
    從對向過來，就聽到碰撞聲…肇事路段未劃分向線」；是由
    上訴人前開筆錄可知：肇事地段係一彎道且未劃分向線，上
    訴人行經該處自應靠右行駛。惟查，觀諸刑案影本卷附警繪
    現場圖及照片可知：機車刮地痕係北向南，位於上訴人自小
    客車車身之左側，而小客車之左前輪及左後輪距左側路面邊
    線各2.7米及1.2米，其右前輪及右後輪距右側路面邊線則各
    6.6米及2.2米，由現場機車倒地及刮地痕走向偏向左側路面
    邊線俱證：上訴人當時係偏靠道路左側行駛，致發現被上訴
    人機車由對向駛來時急剎不及，自小客車之左前角處因而撞
    及被害人騎乘之機車而發生車禍。依卷附道路交通事故調查
    報告表所載：當時天候晴、日間自然光線、路面乾燥、無缺
    陷、無障礙物且視距良好，依當時路況及天候，又無不能注
    意之情形，詎上訴人竟疏未注意在未劃分向線或分向限制線
    之道路應靠右行駛，而偏向左側行駛以致肇事，使被上訴人
    因而受傷，上訴人之行為顯有過失。本件經臺灣省車輛行車
    事故覆議鑑定委員會鑑定結果亦以：「一上訴人駕駛自小客
    貨車，行經未劃設分向標線之彎道路段偏左行駛不當，為肇
    事原因。」等語，有臺灣省車輛行車事故覆議鑑定委員會97
    年8月5日覆議字第0976202958號函可憑，足證上訴人就本件
    車禍肇事之行為確有過失，且其過失行為與被上訴人所受損
    害間有相當因果關係，至堪認定。
(三)、按因故意或過失，不法侵害他人之權利者，負損害賠償責任
    ；汽車、機車或其他非依軌道行駛之動力車輛，在使用中加
    損害於他人者，駕駛人應賠償因此所生之損害。民法第184
    條第1項前段、第191條之2前段定有明文。又不法侵害他人
    之身體或健康者，對於被害人因此喪失或減少勞動能力或增
    加生活上之需要時，應負損害賠償責任；不法侵害他人之身
    體、健康者，被害人雖非財產上之損害，亦得請求賠償相當
    之金額。民法第193條第1項、195條第1項分別定有明文。查
    上訴人因駕駛車輛疏未注意而肇事，致被上訴人受傷，被上
    訴人自得請求上訴人賠償其損害。
(四)、被上訴人主張以台灣省平均餘命表之記載，被上訴人於車禍
    發生時為78歲，其平均餘命為9.6年，就其所受相當於看護
    費用及增加生活上需要之損害部分，請求上訴人一次給付餘
    命期內之賠償總額，上訴人於原審對平均餘命表之推算方式
    及被上訴人一次請求之必要性固有爭執，然簡易生命表之編
    算方式係依據每年戶籍登記人口，每年按七種地區、四大統
    計區域、都會區、非都會區及前十大特定死因除外等分類，
    並依五歲年齡組、單一歲年齡及男性、女性、兩性合計等分
    別編算，內政部統計處編算並發布之生命表除提供各級法院
    、律師、保險業等單位作為民事賠償及訂定保險費率之重要
    參考外，並供政府有關人口政策、人力規劃重要參考及學術
    研究之用，自具有相當之客觀性及公信力，故得據為本件損
    害賠償金額計算之參考資訊。又被害人因身體或健康被侵害
    將來維持傷後身體及健康之必需支出，係屬因此增加生活上
    之需要，得請求加害人一次支付賠償總額，此觀民法第193
    條第1項規定即明。被害人依上開規定訴請加害人賠償損害
    ，並非提起將來給付之訴，不待被告有到期不履行之虞，自
    亦得起訴請求。
(五)、茲就被上訴人得請求賠償之金額分述如下：
  1.醫療費用及醫療用品費用：
    被上訴人因本件損害已支出之醫療費及醫療用品用分別為財
    團法人佛教慈濟綜合醫院21,330元、財團法人台灣基督教門
    諾會醫院33,000元、氣墊床10,000元、住院期間醫療器材品
    11,675元，合計為76,002元，為兩造所不爭執，堪信屬實。
  2.增加生活之需要：
    被上訴人因本件傷害，每月需增加生活上之需要5,003元，
    亦為兩造所不爭執。又查：被上訴人為17年2月5日生，於本
    件車禍發生時為78歲，依內政部統計處發布之96年台灣地區
    簡易生命表所示，男性78歲之平均餘命表為9.64年，被上訴
    人主張每月增加生活上之需要以5,000元計算，每年為60,00
    0元，並請求9年之增加生活上需要總額賠償，自屬有據。依
    霍夫曼計算法扣除中間利息後，被上訴人得一次請求賠償之
    金額為455,318元。【年別5％複式霍夫曼計算法（第一年不
    扣除中間利息），其計算式為：[60,0007.00000000（此
    為9年之霍夫曼係數）]＝455,318，小數點以下4捨5入，以
    下同】，被上訴人請求上訴人賠償455,317元，未逾上述數
    額，應予准許。
  3.看護費用：
    被上訴人主張其現無行動能力，肢體癱瘓無力及軀幹控制困
    難，日常生活無法自理，終日均要專人照顧等情，已據被上
    訴人提出財團法人台灣基督教門諾會醫院診斷證明書為證，
    又被上訴人前於96年4月16日經財團法人佛教慈濟綜合醫院
    診斷為殘廢：輕度昏迷、經常需借助氧氣器具輔助呼吸、完
    全無法行動、整日臥床且無法自行翻身、終身無法從事任何
    工作、永久鼻胃管灌食、失禁、生活完全無法自理、言語中
    樞損傷，無法用語言或聲音與人溝通，表達或理解功能有嚴
    重障害等情，有財團法人佛教慈濟綜合醫院勞工保險殘廢診
    斷書在卷可憑，且為兩造所不爭執，依財團法人佛教慈濟綜
    合醫院勞工保險殘廢診斷書所示之診斷結果，被上訴人經常
    需借助氧氣器具輔助呼吸、完全無法行動、整日臥床且無法
    自行翻身、終身無法從事任何工作、永久鼻胃管灌食、失禁
    、生活完全無法自理，則被上訴人主張終身之日常生活活動
    完全須仰賴他人，有倚賴看護之必要，應堪採信。至看護費
    用數額部分，被上訴人主張其需人24小時看護，以一般專業
    看護之合理費用為每日2,200元、每月為66,000元，被上訴
    人同意按每月40,000元計算，上訴人則對看護費用以每月25
    ,000元計算不爭執，就超過部分則抗辯無此必要。經查：被
    上訴人所稱每日以2,200元、每月以66,000元之看護費用，
    係以專職之特別看護24小時收費標準計算，惟此種特別看護
    應僅限於傷勢嚴重，情況危險時期，有此必要者為限，被上
    訴人於96年1月7日至財團法人佛教慈濟綜合醫院因急診入院
    住加護病房，於96年1月25日轉至普通病房，並於96年4月16
    日經財團法人佛教慈濟綜合醫院治療終止（症狀固定）診斷
    確定，同年5月25日因病情穩定而出院（轉院），此有財團
    法人佛教慈濟綜合醫院97年5月8日慈醫文字第0970001018號
    函所附病歷資料、入出院護理評估記錄表可按，則被上訴人
    於本件車禍發生後，其入院後病況危急時期，乃入住加護病
    房，由專職之加護病房醫師、護理人員全日照顧，此段期間
    自無另聘專業看護之需求，而其轉至普通病房後，雖仍處於
    完全需由他人協助照護之狀態，惟其病況既已隱定，依我國
    現時客觀之社會情狀及一般人之習慣，於被上訴人之病況穩
    定時期，應可雇用外籍看護或於出院後轉送至專職照護機構
    予以看護，殊無仍繼續聘雇特別看護之必要，則上訴人抗辯
    被上訴人主張之看護費用金額過高云云，尚堪採信。是故，
    原審認被上訴人因本件車禍所受相當於看護費用之損害，依
    上訴人不爭執之看護費用金額每月25,000元計算，每年為30
    0,000元，就被上訴人之平均餘命扣除入住加護病房之日數
    後，被上訴人請求上訴人賠償9年相當於看護費用之損害，
    核屬有據。依霍夫曼計算法扣除中間利息後，被上訴人得一
    次請求賠償之金額為2,276,588元。【年別5％複式霍夫曼計
    算法（第一年不扣除中間利息），其計算式為：[300,000
    7.00000000（此為9年之霍夫曼係數）]＝2,276,588】，被
    上訴人請求上訴人賠償之金額於上開數額內，應予准許，上
    訴人就此部分之金額於本院亦不爭執，被上訴人此部分請求
    自屬有據。
  4.非財產上之損害：
    按慰撫金之賠償須以人格權遭遇侵害，使精神上受有痛苦為
    必要，其核給之標準固與財產上損害之計算不同，然非不可
    斟酌雙方身分資力與加害程度，及其他各種情形核定相當之
    數額，最高法院51年台上字第223號著有判例可資參照。故
    人格權遭遇侵害而受有精神上之痛苦，於請求賠償精神慰撫
    金時，其核給之標準需參酌實際加害情形、被害人之身分、
    地位與加害人之經濟情況等關係定之。原審審酌被上訴人為
    高中畢業、原本務農、名下無財產（詳見稅務電子匣門財產
    調件明細表所示），因本件車禍已致完全喪失行動、自主呼
    吸、飲食及表達、理解能力之傷害程度；上訴人為商業職業
    學校（高職）畢業，目前無業，無收入、其名下有不動產（
    詳見稅務電子匣門財產調件明細表所示）及上訴人侵權行為
    之加害程度等一切情狀，認被上訴人請求上訴人給付精神慰
    撫金1,000,000元，尚屬允當，應予准許。
  5.綜上所述，被上訴人因上訴人本件侵權行為所受之損害為醫
    療費用76,002元、增加生活上之需要455,317元、相當於看
    護費用之損害2,276,588元、精神慰撫金1,000,000元，合計
    為3,807,907元。
(六)、復按損害之發生或擴大，被害人與有過失者，法院得減輕賠
    償金額或免除之，民法第217條第1項定有明文。上訴人抗辯
    被上訴人為無照駕駛及未戴安全帽，就本件車禍事故發生亦
    有過失等語，經查：
  1.被上訴人於車禍當時雖未考領有駕駛執照，而有違反道路交
    通管理處罰條例第21條第1款之規定，惟依前述本件係因上
    訴人駕駛自小客車於連續彎道狹路處偏靠道路左側行駛，致
    發現對面被上訴人駕駛之機車駛來時，閃避不及而發生碰撞
    ，被上訴人雖無適當之駕駛執照，然其本件係因上訴人未注
    意應靠右行駛，而偏靠道路左側駕駛，致發現對向來車時閃
    避不及因而肇事，被上訴人縱有駕照亦無從事先加以防範，
    且被上訴人之駕駛操作並無任何不當，是其本件車禍發生之
    肇事原因應在上訴人，即被上訴人無照駕駛之行為尚非本件
    車禍事故發生之原因，難認與損害結果之發生間具有相當因
    果關係存在，上訴人此部分抗辯自難採納。
  2.另按機器腳踏車駕駛人及附載座人應依規定配戴安全帽，道
    路交通安全規則第88條第2項訂有明文。本件依卷附現場照
    片所示，事故現場地面遺留有黃色便帽，並無安全帽，又道
    路交通事故調查報告表(二)第保護裝置亦記載被上訴人未戴
    安全帽，故被上訴人主張有配戴安全帽云云，應無足採。而
    有配戴安全帽者，於車禍發生時，頭部所受傷害顯較未配戴
    安全帽為輕，此即為道路交通安全規則第88條立法之理由。
    被上訴人因本件車禍而受有頭部外傷並蜘蛛膜下出血、右顴
    骨骨折、鼻骨骨折、右前額及頭皮撕裂傷、左側腦梗塞等傷
    害，顯然其未配戴安全帽，導致頭部於二車碰撞後直接重觸
    地面，而造成損害之擴大，是上訴人抗辯被上訴人未戴安全
    帽就損害之擴大與有過失等語，應堪採納。原審斟酌雙方之
    肇事因素及損害發生、擴大之原因，認上訴人應負70％之責
    任，被上訴人應自負30％之責任。則被上訴人得請求賠償之
    金額為2,665,535元（3,807,90770％＝2,665,535）。
(七)、末按強制汽車責任保險法第32條規定：「保險人依本法規定
    所為之保險給付，視為被保險人損害賠償金額之一部分，被
    保險人受賠償請求時，得扣除之」，是被上訴人請求之金額
    ，自應扣除已領取之強制汽車責任保險給付。查被上訴人已
    領取強制汽車責任保險理賠之1,625,995元，又上訴人前已
    賠償被上訴人40,000元，此為兩造所不爭執之事實，自應從
    被上訴人所得請求之金額中扣除，經扣除後被上訴人所得請
    求之金額為999,540元（2,665,535－1,625,995－40,000＝
    999,540）。
五、綜上所述，被上訴人依侵權行為之法律關係起訴，請求上訴
    人給付999,540元及自起訴狀繕本送達上訴人翌日即97年1月
    22日起至清償日止，按年息5％計算之利息，為有理由，原
    審因之就此部分為被上訴人勝訴之判決並分別諭知兩造假執
    行及免為假執行之相當擔保金額，自無不合，上訴意旨仍執
    前詞求予廢棄改判，自屬無據，其上訴為無理由，應予駁回
    。
據上論結，本件上訴為無理由，依民事訴訟法第449條第1項、第
78條，判決如主文。
中    華    民    國    98    年    4     月    7     日
                  民事第二庭    審判長法  官  邱森樟
                                      法  官  翁芳靜
                                      法  官  謝說容
以上正本係照原本作成。
不得上訴。
                                      書記官  胡美娟
中    華    民    國    98    年    4     月    7     日
                                                      Ｖ


司法院資訊處製作；財團法人民間司法改革基金會備份。
